【裁判字號】    99,交上更(一),5
【裁判日期】    990825
【裁判案由】    過失致死
【裁判全文】
臺灣高等法院刑事判決             99年度交上更(一)字第5號
上  訴  人  臺灣桃園地方法院檢察署檢察官
被      告  丙○○
被      告  乙○○
被      告  甲○○
上列上訴人因被告等過失致死案件，不服臺灣桃園地方法院96年
度交訴字第18號，中華民國96年12月31日第一審判決（起訴案號
：臺灣桃園地方法院檢察署95年度偵字第15911號），提起上訴
，經判決後，最高法院發回更審，本院判決如下：
    主  文
上訴駁回。
    理  由
一、公訴意旨略以：被告丙○○係聯維工程企業有限公司（下稱
    聯維公司）之負責人，被告乙○○、甲○○則任職於維聯公
    司，係從事橋隧涵維修工程業務之人，而聯維公司自年建營
    造有限公司（下稱年建公司）轉承包國道二號高速公路東向
    12公里處洩水孔清理工程，被告甲○○於民國95年5月4日23
    時40分許，駕駛車牌號碼Ｐ9─5656號工程車， 搭載監工被
    告乙○○，沿國道二號高速公路往東方向行駛，至國道二號
    高速公路東向12公里之內側車道處，進行洩水孔清理工作時
    ，理應注意實施員工教育訓練，以維持施工地區之交通安全
    ，及於工作區段前之前漸變區段，須佈設交通設施，以引導
    車流避免衝撞工作區段，在佈設交通設施時，須設有旗手，
    在前漸變區段前之80至100公尺處，穿著規定背心， 夜間手
    持閃爍型紅色電指揮棒，面對來車，警告並指示行車方向，
    以保護工作人員，工作車緩緩前進至前漸變區段，工作人員
    依行車方向與箭頭指示順序佈設各項設施，竟疏未注意及此
    ，直接行駛至工作區段，而擔任旗手工作之被告乙○○，僅
    前行至工作車前之10至20公尺處，面對來車，警告並指示行
    車方向，適有被害人丁○○駕駛車牌號碼6862─ＫＴ號自用
    小客車，沿國道二號高速公路往東方向之內側車道行駛，行
    經上開路段，避煞不及， 直接撞上車牌號碼Ｐ9─5656號工
    程車，被害人丁○○因而受有頭部外傷顱骨骨折併顱腦損傷
    之傷害，致神經性休克而死亡，因認被告丙○○、乙○○、
    甲○○均涉犯刑法第276條第2項之業務過失致人於死罪嫌。
二、按犯罪事實應依證據認定之，無證據不得認定犯罪事實；又
    不能證明被告犯罪者，應諭知無罪之判決，刑事訴訟法第15
    4條第2項、第301條第1項分別定有明文。次按事實之認定，
    應憑證據，如未能發現相當證據，或證據不足以證明，自不
    能以推測或擬制之方法，以為裁判基礎；又所謂認定犯罪事
    實之證據，係指足以認定被告確有犯罪行為之積極證據而言
    ，而認定犯罪事實所憑之證據，雖不以直接證據為限，間接
    證據亦包括在內，然而無論直接或間接證據，其為訴訟上之
    證明，須於通常一般人均不致有所懷疑，而得確信其為真實
    之程度，始得據之為有罪之認定，倘其證明尚未達到此一程
    度，而有合理懷疑存在時，事實審復已就其心證上理由予以
    闡述，敘明其如何無從為有罪之確信，因而為無罪之判決，
    尚不得任意指為違法（最高法院29年上字第3105號、40年台
    上字第86號、76年台上字第4986號等判例要旨供參）。又按
    刑法上之過失，係指對於構成犯罪之事實，按其情節，應注
    意並能注意而不注意而言，且其過失行為與結果間，在客觀
    上有相當因果關係始得成立。所謂相當因果關係，係指依經
    驗法則，綜合行為當時所存在之一切事實，為客觀之事後審
    查，認為在一般情形下，在此環境，有此行為之同一條件，
    均可發生同一之結果者，則該條件即為發生結果之相當條件
    ，行為與結果即有相當之因果關係。反之，若在一般情形下
    ，有此同一條件存在，而依客觀之審查，認為不必皆發生此
    結果者，則該條件與結果並不相當，不過為偶然之事實而已
    ，其行為與結果間即無相當因果關係（最高法院76年台上字
    第192號判例意旨參照）。
三、公訴人認被告丙○○、乙○○、甲○○等人涉犯業務過失致
    人於死罪嫌，無非係以：被告之供述、警製之道路交通事故
    現場圖、道路交通調查報告表(一)(二)各1份、 事故現場暨車輛
    照片114幀、該署相驗屍體證明書、驗斷書各1份及相驗照片
    16幀為其主要之論據。惟訊據被告丙○○、乙○○、甲○○
    均堅詞否認有何業務過失致人於死之犯行，被告丙○○辯稱
    ：當時渠等尚未開始施工，係發生事故後，人員才下車察看
    ，且該處亦無洩水孔，並無必要在該處施工，另該次施工屬
    移動性施工，當時車上ＬＥＤ燈在閃，我們已盡到注意義務
    ，該路段是直線，視線也非常良好等語，被告乙○○辯稱：
    當時前往施工之工程車共有3部，施工人員包含伊在內有5位
    ，其工程係屬移動性施工，在案發當天上午工地主任廖聿笙
    有先去架設警示牌子，因渠等於晚上才施工，乃先將警示牌
    蓋住，直至夜間施工時與被告甲○○先將黑色之布拆除、拍
    照，再回中壢與其餘兩部工程車會合，再開至東向12公里處
    準備開始施工，當時其下車小跑步至車後30公尺處，持指揮
    棒指揮，後來丁○○之車輛即撞上來，當時渠等正準備要擺
    設交通錐上警示燈以及交通錐等安全措施，尚未開始施工等
    語，另被告甲○○則辯稱： 其駕駛車牌號碼Ｐ9─5656號之
    工程車，當時其正準備下來擺設交通錐，那時被害人丁○○
    即撞到該工程車，而其駕駛該工程車之ＬＥＤ燈本來就有打
    開，僅沒有箭頭指示而已，當行駛至11公里時緩慢駛入即將
    ＬＥＤ燈箭頭打開，行駛至12公里時，被告乙○○下車，沒
    多久就撞上等詞；原審辯護人則為被告辯護意旨稱：本件橋
    面洩水孔工程之性質應屬移動性施工，而非區域性施工，被
    告等並無依施工管制設施有關區域性施工之規定佈設各項安
    全設施之義務，且被告等將注意義務提高至區域性施工之標
    準，並擬依區域性施工之規定，佈設各項交通管制設施時，
    因事故之發生過於急迫，始不及架設前漸變區段即發生本件
    事故，而被告丙○○並非本件負有實施教育訓練義務之人，
    且本件有無設置警示標誌亦與被告甲○○無關，凡此均足認
    被告三人並無任何違反義務之過失可言等情，經查：
(一)被告丙○○係聯維公司之負責人，被告乙○○則任職於聯維
    公司，係從事橋隧涵維修工程業務之人，而聯維公司自年建
    公司轉承包國道二號高速公路橋面處洩水孔清理工程，被告
    甲○○於95年5月4日23時40分許，駕駛車牌號碼Ｐ9─5656
    號工程車，搭載監工即被告乙○○，沿國道二號高速公路往
    東方向行駛，並將該工程車停駛於國道二號高速公路東向12
    公里之內側車道處，適有被害人丁○○駕駛車牌號碼6862─
    ＫＴ號自用小客車，沿國道二號高速公路往東方向之內側車
    道行駛，行經上開路段，自後方撞及車牌號碼Ｐ9─5656號
    工程車，被害人丁○○因而受有頭部外傷顱骨骨折併顱腦損
    傷之傷害，致神經性休克而死亡等事實，為被告甲○○等三
    人坦承在卷，並有工程契約書、國道公路警察局第六警察隊
    處理相驗案件初步調查報告暨報驗書、道路交通事故調查報
    告表、現場圖、現場照片、財團法人長庚醫院林口分院診斷
    證明書、臺灣桃園地方法院檢察署相驗筆錄、相驗屍體證明
    書、驗斷書等在卷可稽，此部分事實堪以認定。
(二)關於本件工程究係移動性施工，抑或區域性施工，依臺灣區
    ○道高速公路局86年9月修訂之臺灣區○○○路施工之交通
    管制設施貳、設施規劃與設計二、(四)規定：1、區域性施
    工：指在日間及夜間，於某一固定地區，由施工人員及機具
    ，從事高速公路整建及維護工作，其工區影響行車安全，必
    須封閉車道或路肩者；2、移動性施工：指一種沿著路線進
    行，工作的地點一直在移動的工作，其工作區段亦隨時移動
    者。可知，二者在交通管制設施之佈設方面，就須否封閉車
    道或路肩，規定顯有不同，自應先予釐清。查本件工程承包
    商年建公司於95年2月22日所訂之施工計劃書第2版柒、交通
    維持計劃(五)之4載明：施工時若封閉部分車道，則應開放
    路肩通車，所需標誌及佈設應按本局86年9月修訂之「施工
    之交通管制設施」及工程司指示辦理(偵卷第38頁)。年建公
    司95年5月4日傳真之「施工通報單」上關於施工路段管制情
    形欄位亦登載：國道2號東向12K-15K內側車道封閉，進場時
    間22時，離場時間06時(偵卷第8頁)，顯採內側車道封閉方
    式施工。嗣原審依職權向交通部臺灣區○○○路北區工程處
    函查該處與年建公司訂立之上開契約第13項「橋面洩水孔清
    理」，其施工方式一節，據該處以96年11月29日北工關字第
    0965 401804號函覆稱：該工程95年5月4日22時至95年5月5
    日6時施工通報單之交通管制情形為內側車道封閉，屬於區
    域性施工等語，證人即高速公路局北區工程處人員彭育隆於
    原審審判中到庭亦證稱：95年5月4日至5日上午6時的施工通
    報單所顯示，交通管制情形為國道二號東向12Ｋ至15Ｋ內側
    車道封閉及國道二號西向11Ｋ至10Ｋ內側車道管制情形為內
    側車道封閉，依規定係屬「區域性施工」等語(見原審97年6
    月12日審判筆錄)，核與上開「施工通報單」之記載相符，
    自可採信，堪認定本件係屬「區域性施工」，應依臺灣區○○○路施工之交通管制設施之規定佈設安全措施。證人即年
    建公司工地主任廖聿笙於原審證稱：本件係移動性施工，只
    要有ＬＥＤ燈在後方緩緩前進即可，可以不用封閉道路，本
    件是為了行車的安全，所以在11．4公里處有擺放「一公里
    前有施工」之標誌，另外在11．8公里處有「前方三百公尺
    有施工」之標誌牌，在12公里處架設交通錐及一些標誌。第
    一個洩水孔是在12．28處，施工位置記載從12K開始，是為
    了讓施工人員架設交通錐等語(原審卷第16頁至24頁)。惟其
    既稱係移動性施工，卻依區域性施工方式佈設安全設施，顯
    有矛盾，且與其所陳報之「施工通報單」上記載不符，自不
    可採。依高速公路施工之交通管制設施貳、二、佈設原則(
    一)、1、規定，設施之佈設順序，旗手於漸變段前80-100公
    尺處警告來車，同時保護工作人員，工程車緩緩前駛，工作
    人員即依行車方向與箭頭指示順序佈設各項設施，併修正至
    符合規定距離及佈設原則；三、管制範圍：分為五個區段(
    一)前置警示區段，其長度在高速公路為800至1600公尺、(
    二)前漸變區段，應提供足夠之距離，引導車輛逐漸駛離正
    常路線進入改道段車道，(三)緩衝區段，應提供一個煞車停
    止的區域，使偏離車輛不致於衝入工作區；四、系統設計：
    (三)交通管制設施之設置1、同向二車道路段，施工標誌以
    設置於行車方向之右側為原則、3、前漸變區段至少每40公
    尺設置一拒馬。4、交通錐之間隔，以不大於10公尺為原則
    。(偵卷第124頁至128頁)。則被告等是否有過失，端視其等
    是否依上開規定佈設及其違反與本件車禍之發生有無因果關
    係而定。臺灣省車輛行車事故覆議鑑定委員會以96年11月20
    日府議字第096620 3475號函覆稱：有關甲○○小貨車之車
    後是否有移動性施工或固定性施工標誌，與本案發生之肇事
    責任，並無直接關係云云，自不可採。
(三)又本件被告等承攬之工作係負責橋面洩水孔清洗工程，該工
    程真正施工地點究在何處，被告等停車該處，係為開始施工
    ？抑或佈設交通管制設施，攸關被告等是否依上開交通法令
    實施交通管制。證人即任職國道警察局第六警察隊之員警汪
    啟明於原審審判時證稱：其當時巡邏行經南桃園交流道匝道
    口時，看見內側車道有工程車施工，當時其心想施工為何未
    擺安全措施，正當其欲上前告知時，即看見車輛撞上工程車
    ，當時其看見工程車之後方相距10幾至20公尺左右，有4、5
    個人在施工，其中一人持指揮棒在指揮等語（見原審卷(二)第
    4至5頁），惟查：本件肇事事故發生當時即95年5月4日23時
    40分許，由被告甲○○駕駛之車牌號碼Ｐ9─5656號工程車
    ，係停放於國道二號公路東向12公里之內側車道處，其前並
    分別有車牌號碼7675─ＭＳ號施工標誌車及Ｚ3─4218 號2
    部工程車等情，有道路交通事故現場草圖、道路交通事故現
    場圖存卷可考，而經原審依職權向交通部臺灣國道高速公路
    北區工程處函查國道二號高速公路東向自12公里處起，其最
    近之洩水孔位置，據該處以96年11月6日北工關字第0966006
    285號函覆稱：其最近之洩水孔位置為內側12點194 公里等
    情(原審卷二第89頁)，且觀諸卷附由該處與年建營造有限公
    司簽定之「關西段轄區九五年度橋隧涵維修工程」契約所載
    施工項目第13項為「橋面洩水孔清理」工作，足認東向12公
    里車禍地點並無施工項目之洩水孔存在，被告乙○○、甲○○自無可能在該處施工，則縱證人汪啟明所證：該工程車後
    方相距10幾至20公尺左右，有4、5位工程人員等詞屬實，以
    被告甲○○所駕駛之上開工程車停放位置與該路段最近洩水
    孔相距近兩百公尺之遠，衡情渠等於事故發生當時實無可能
    已開始從事橋面洩水孔清理之施工行為，是該證人此部分證
    詞，與現場施工位置狀況顯有不符，已滋疑義；況參酌證人
    汪啟銘於原審審判時亦到庭證稱：「（問：你目睹當時，被
    告他們正準備開工，還是已經開工一陣子）這個我不確定，
    但是我看到的時候，他們的人已經在工程車後方，好像在清
    除排水孔的工作」、「（問：事發當時除了肇事的車輛外，
    其他工程車人員是否也有下車施作工程？）這個我不確定，
    我只有看到工程車的後方有人，車斗沒有人，但是駕駛座有
    無人我不清楚」、「（問：你方稱有4、5個人施工，他們的
    動作為何？）具體的動作我不清楚，但是我們下車時，有看
    到他們有揹施工器具」等詞（同上開卷第6頁），由此足見
    該證人並未清楚親睹當時站立在上開工程車後方之4、5位工
    程人員確有從事施工行為甚明，證人即警員戴勝童於原審則
    證稱：我看到四、五個人在後方，他們有無施作我不清楚，
    我看到一個拿著指揮棒指揮等語(原審卷二第14頁)，自難僅
    憑證人汪啟明前揭證詞，即遽認被告甲○○駕駛之該工程車
    後方站立之工程人員，業已開始從事施工行為。
(四)被告甲○○於警詢供稱：當時我們共三部車，五位工作人員
    均已下車，準備擺設安全措施，並封鎖車道時，該車就從後
    方碰上來了(相字卷第6頁)，於偵查中供稱：我們有乙○○
    在後而幫我們指揮交通，他有穿反光背心和持指揮棒等語(
    同卷第44頁)、我有啟動遵行號誌，乙○○下車後，我要幫
    忙拿交通錐、拒馬，車輛要先停住，再拿交通錐、停放定點
    後，由車輛後端往前布置等語(同卷第77頁、78頁)；被告乙○○於警詢供稱：我於23時39分至該處，約一分鐘就發生事
    故，當天我先至國道2號東向11公里處放置前一公里內側道
    路縮減警示牌，及11公里700公尺處放置前方300公尺內側道
    路縮減警示牌，才到現場(相字卷第13頁)；於偵查中供稱：
    還未放交通錐和車速限制，因為我們剛到施工地點，我先下
    車，拿指揮棒，距車子10公尺處，我看到有一輛車子直行而
    來，我看他未改變車道直行而來，他未閃避，我跳開，當時
    我跳開後，聽到碰撞聲，已經撞上了等語(同卷第76頁)。可
    知，二人一致供稱其等甫到達12公里處，被告乙○○甫持指
    揮棒下車指揮，其餘人員尚未拿交通錐等下車，被害人所載
    車輛即直行而來，撞上甲○○所載工程車。復依卷附現場照
    片顯示被告甲○○駕駛之上開工程車上放置有交通安全錐、
    拒馬（見臺灣桃園地方法院檢察署95年度相字第77 5號相驗
    卷第24、25、34頁），並參酌證人即國道公路警察局第七隊
    大甲分隊警員戴勝童於原審審判時所證稱：車禍發生前，施
    工車輛後方並無擺設安全錐，而證人汪啟明於原審審判時亦
    證稱：高速公路施工時，安全錐應由後往前順向佈置等詞（
    見原審96年10月23日訊問筆錄）。又被告等確有在11．4公
    里處有擺放「一公里前有施工」之標誌，另外在11．8公里
    處右側路邊設有「前方三百公尺有施工」之標誌牌，有照片
    四紙在卷可佐(相字卷第36頁、37頁)，可見被告等於前階段
    均依上開交通管制設施之規定佈設。告訴代理人於原審雖具
    狀稱：本件係於內側車道施工，施工標誌應以設置於行車方
    向之左側為原則云云(原審卷一第129頁)。惟本件肇事路段
    係同向二車道路段，依高速公路施工之交通管制設施四之規
    定，施工標誌以設置於行車方向之右側為原則。肇事路段既
    係二線道，路面不寬，施工標誌以設置於行車方向之右側，
    用路人不虞看不到，被告等設置於道路右側並不違反規定。
    又本件肇事事故發生當時由被告甲○○駕駛之工程車停放位
    置（內側12公里），與交通部臺灣國道高速公路北區工程處
    函覆所稱其最近洩水孔之位置（內側12點194公里），相隔
    既有近2百公尺之遙，被告乙○○、甲○○等人自無可能在
    該處施工，而依證人汪啟明當時所見該工程車後方之工程人
    員之站立位置，復與該工程車僅相距未及20公尺，且佐以其
    車上放置之交通錐尚未及取下擺設，及被告乙○○已先下車
    ，並在被告甲○○所駕駛工程車後方約1- 20公尺處持指揮
    棒警示後方來車等各情，被告甲○○、乙○○等人所辯：渠
    等當時正準備要擺設交通錐等安全措施，尚未開始擺設，被
    害人所駕駛之自小客車即撞上了等詞，與實情相符，堪以採
    信。被告乙○○既擔任旗手，應於漸變段前80-100公尺處警
    告來車，其於距施工處前200公尺處下車，為防後方車輛直
    接撞上工程車，往後步行約1-20公尺，以指揮棒指揮後方來
    車，再讓其餘人員下車往前佈建漸變區段之安全措施，就佈
    建位置與擬施工地點之距離而言，尚屬相當，且被告乙○○
    如下車後，僅在工程車後持指揮棒指揮，恐後方來車應變不
    及，直接撞上工程車，自有往後方走，與工程車保持一定距
    離之必要。臺灣區○○○路施工之交通管制設施所稱應依行
    車方向順序佈設各項措施，係指應順向佈建拒馬、交通錐等
    措施而言，至於持指揮棒，須因地制宜，具機動性，被告乙○○往後方走俾與工程車保持適當距離以策安全，不能認係
    逆向布設安全措施，且係降低而非提高風險之行為。從而，
    本件係被告等甫至肇事地點，尚「未及」依前漸變區段規定
    佈設其他各項安全措施，可資認定，並非未依已核定之「區
    域性施工」計劃封閉道路而施工，尚不得以車禍事故發生當
    時現場無擺設安全錐等施工安全設備，即遽論被告甲○○、
    乙○○之施工方式有違反「臺灣區○○○路施工之交通管制
    設施」之規定，致發生本件事故，而認其等就車禍之發生有
    過失。
(五)再考諸本件事故發生當時係發生於夜間，其肇事地點為國道
    二號之高速公路，以當時夜間行駛於該高速公路之路況而言
    ，駕駛人莫不以前方車輛顯示之車燈，及其他具有顯示夜間
    照明設備之交通號誌，以利保持與前車距離，或及時變換車
    道行駛，以策安全，而施工用車輛上裝載之ＬＥＤ燈及施工
    人員所持紅色電閃爍型之指揮棒，主要即分別藉由顯示箭頭
    方向之照明方式，以及在夜間清晰可見之指揮棒揮舞方式，
    促使駕駛人於行經該路段時留意該路段前方有施工或即將施
    工之情形，得以及時變換車道，以預防撞及前方停放之工程
    車或施工人員之危險，是被告甲○○等人在高速公路前開路
    段上停放各該施工車輛，準備施工前，是否已預先採取上開
    安全措施，以避免交通事故之發生，毋寧為本件肇事責任歸
    屬判斷之關鍵所在。第查，被告甲○○等人辯稱：本件肇事
    事故發生當時，由被告甲○○駕駛工程車之之車輛改道指示
    ＬＥＤ燈，於肇事當時有顯示，並有被告乙○○在車後持指
    揮棒指揮等詞，核與證人汪啟明於原審審判時所證稱：車禍
    發生瞬間，三台工程車最後一台之ＬＥＤ燈確實有亮，其內
    有一指示往右側方向之箭頭，另有一個人在車後持指揮棒揮
    舞(原審卷第8頁)等情相符，該證人為案發當時在現場執行
    巡邏勤務之警員，與被告及告訴人俱無任何利害關係存在，
    其所為前揭證詞，應屬客觀公正，自堪採信，則以被告甲○○等人駕駛上開工程車抵達距施工現場近2百公尺遠之位置
    ，尚未及完成必要安全措施之設置前，即有先以該工程車上
    ＬＥＤ燈，顯示往右側方向之箭頭，其車後另有工程人員即
    被告乙○○揮舞紅色電閃爍型指揮棒，凡此應已足以促使夜
    間駕駛之後方來車留意前方有施工用工程車停放於內側車道
    ，進而儘速變換車道，以防止自後方追撞工程車，而以此等
    安全措施對於夜間行駛於該路段之駕駛人而言，應得於抵達
    該路段前之相當距離，即可清晰辨識，而採取必要之駕駛行
    為，是被告甲○○等人先行將上開工程車停放於內側車道上
    ，以利進行施工及設置相關安全措施等前置作業，期間已採
    取上開顯示ＬＥＤ警示燈及由工程人員在車後揮舞指揮棒等
    方式，以防止危險事故之發生，應認渠等已善盡從事夜間於
    高速公路施工之業務上注意義務，自難僅因被告甲○○等人
    於停放各該工程車後，尚未及完成相關安全錐等安全措施擺
    設前，遭被害人丁○○自後方追撞該工程車，即遽指被告甲○○等人違反業務上之注意義務，而令負業務上過失致死罪
    責。
(六)本院向財團法人長庚紀念醫院林口分院調取被害人丁○○於
    該院入院時抽血檢驗報告顯示其血液中酒精濃度為六點七ｍ
    ｇ／ｄＬ，此有該院96年3月5日（96）長庚院法字第0178
    號函存卷可按，則以該被害人於肇事事故發生後送醫急救時
    抽血之檢驗結果，有酒精成分存在，其於肇事當時已難排除
    因酒後駕車而影響其對於前方行車狀況判斷能力之可能性；
    且親睹當時肇事經過之證人即警員汪啟明於原審審判時亦證
    稱：被害人丁○○於撞擊工程車時，並無閃避措施，且無踩
    煞車等詞（見原審96年10月23日訊問筆錄），而以被害人丁○○於肇事前行經該路段，其前方11公里處放置前一公里內
    側道路縮減警示牌，及11公里700公尺處放置前方300公尺內
    側道路縮減警示牌，且肇事地照有清晰可見之施工車輛上Ｌ
    ＥＤ燈顯示往右側行駛之箭頭，而被告乙○○亦於該工程車
    後方1-20公尺揮舞紅色電閃爍型指揮棒，衡情該被害人應有
    充分時間採取變換車道之措施，縱未及變換車道，理應亦得
    及時踏踩煞車減速，乃其竟未採取任何閃避及踩煞車之措施
    ，顯見其當時確有未注意車前狀況之情事；又本件事故之肇
    事責任經臺灣省行車事故覆議鑑定委員會鑑定結果亦認：「
    本案應視肇事當時甲○○小貨車上之車輛改道指示ＬＥＤ燈
    ，是否已顯示，且亦有人在車後指揮，則(1)丁○○於夜間駕
    駛自小貨車，未注意車前狀況，由後撞及余車，為肇事原因
    。(2)甲○○無肇事因素。反之，如未顯示車輛改道指示ＬＥ
    Ｄ燈，則(1)丁○○於夜間駕駛自小貨車，未注意車前狀況，
    由後撞及余車，為肇事主因。(2)甲○○駕駛自小貨車，停於
    車道內工程進行中，其夜間警示標誌未依規設置，為肇事次
    因」，此有該會96年7月10日府覆議字第0966201976號函存
    卷可考，而被告甲○○駕駛上開小貨車之車輛改道指示ＬＥ
    Ｄ燈，於肇事當時確有顯示，且亦有被告乙○○在車後持指
    揮棒指揮一節，既經本院認定如前，則依此鑑定結論可知，
    本件肇事原因應在於被害人丁○○於夜間駕駛自小貨車，未
    注意車前狀況，由後撞及被告甲○○駕駛之該自小貨車，被
    告甲○○則無肇事因素甚明，由此益徵被告甲○○等人
    對於本件肇事事故之發生並無過失，故被告甲○○等人辯稱
    渠等並無過失等詞，應堪採信。
(七)再就交通安全教育訓練言，依交通部臺灣區○○○路北區工
    程處96年3月8日函，其說明三稱：本工程勞工安全之責任係
    由承攬人年建公司負責，並依契約「特定條款：壹、三、8
    點」及勞安法規辦理相關事宜(包括勞工安全教育訓練)。說
    明四：另本處前依據行政院勞工委員會北區勞動檢查所函通
    知各承商參加勞工安全講習會，年建公司亦曾派員受訓等語
    (原審卷二第149頁)。被告丙○○於偵查中供稱：本件有年
    建公司工程負責人來幫我公司人員解說，廖聿笙負責安全管
    理訓練等語(偵卷第105頁)。被告乙○○於偵查中供稱：施
    工前，有經年建公司廖建笙講解過，時間約1小時，並在公
    司內實地操作，參與的人員是公司同事。被告甲○○於偵查
    中供稱：在95年3月有調解過，年建公司有跟我們公司二個
    人講等語(偵卷第136頁)。證人廖聿笙於原審亦證稱：我負
    責協助聯維公司在工程上的安全講習及施工部分，我是在95
    年3月最後一個禮拜實施安全講習等語(原審卷二第17頁)。
    上開證述，與被告三人於偵查中供述均相一致，應屬可信。
    且被告乙○○、甲○○於事故當日確有設置警告標誌牌，並
    攜安全錐、拒馬等於12K停車準備佈設安全措施，已如上述
    ，益證聯維公司於施工前，確有安排接受年建公司之講習訓
    練，堪予認定，亦難認被告丙○○有何過失。
四、綜上所述，本件被告甲○○等人停放前開工程車後，尚未擺
    設交通錐等安全措施，即遭被害人丁○○自後方追撞該工程
    車，致發生該被害人死亡之結果，則以該肇事事故係發生於
    被告甲○○等人施工前，且尚未及佈設安全措施完成前，本
    難以被告甲○○等三人是否已完成該路段施工所必須設置之
    安全措施，資為論斷其肇事責任歸屬之依據。況依當時事故
    既發生於夜間，被告等已依規定於施工處前11．4及11．8公
    里設置施工警告標誌，且被告甲○○駕駛之該工程車上已顯
    示ＬＥＤ燈，並由被告乙○○揮舞具有夜間辨識功能之紅色
    電閃爍型指揮棒，凡此應足以促使行經該高速公路路段之駕
    駛人儘速採取變換車道之駕駛行為，以避免危險事故之發生
    ，應認已盡其注意義務。本件是被害人丁○○酒後駕車，因
    未注意車前狀況，致從後方撞及該工程車，發生死亡之結果
    ，殊難認被告甲○○等人有何違反業務上注意義務之過失，
    且核諸該被害人之死亡結果，與被告甲○○等人之行為間，
    亦無從認定具有相當之因果關係存在。據此，公訴人所舉之
    各項證據尚不足以證明被告甲○○等三人確有業務上過失致
    人於死之犯行，且本院復查無其他積極證據足資認定之，則
    本件即不能證明被告有起訴書所指犯行，自無從以該罪與被
    告相繩，揆諸前開法條規定及判例意旨，應諭知被告無罪之
    判決。
五、原審詳予調查後，認被告等人於本件車禍過程中並無過失可
    言，而均為被告等無罪之諭知，認事用法，尚無違誤，公訴
    人以本件未酌斟區域性施工的相關規範云云，認被告等有過
    失云云，提起上訴，請求撤銷改判，核無理由，上訴應予駁
    回。
據上論斷，應依刑事訴訟法第368條，判決如主文。
本案經檢察官邱美月到庭執行職務。
中    華    民    國    99    年    8     月    25    日
                  刑事第十七庭  審判長法  官  王聰明
                                      法  官  黃雅芬
                                      法  官  陳世宗
以上正本證明與原本無異。
如不服本判決，應於收受送達後10日內向本院提出上訴書狀，其
未敘述上訴之理由者並得於提起上訴後10日內向本院補提理由書
（均須按他造當事人之人數附繕本）「切勿逕送上級法院」。
                                      書記官  李佳穎
中    華    民    國    99    年    8     月    25    日

司法院資訊處製作；財團法人民間司法改革基金會備份。
